【裁判字號】    99,台上,3427
【裁判日期】    990603
【裁判案由】    違反著作權法
【裁判全文】
最高法院刑事判決            九十九年度台上字第三四二七號
上  訴  人  台灣高等法院檢察署智慧財產分署檢察官
被      告  甲○○
上列上訴人因被告違反著作權法案件，不服智慧財產法院中華民
國九十九年一月四日第二審更審判決（九十八年度刑智上更(一)字
第一八號，起訴案號：台灣板橋地方法院檢察署九十五年度偵字
第一二五八三號），提起上訴，本院判決如下：
    主  文
原判決撤銷，發回智慧財產法院。
    理  由
本件原判決以公訴意旨略稱：被告甲○○為霓虹電腦資訊股份有
限公司（下稱霓虹公司）負責人，明知告訴人碩葳科技股份有限
公司（下稱告訴人公司）生產之數位監控系統產品內所配置之操
作軟體（該軟體係預先安裝於Disk On Module＜下稱ＤＯＭ＞模
組中，再搭配影像擷取卡銷售），為告訴人公司所研發創作享有
著作權之電腦程式著作，未經著作財產權人同意，不得擅自以重
製方式或移轉所有權之方法散布重製物而侵害他人之著作財產權
，為意圖銷售營利，竟基於侵害他人著作財產權之犯意，擅自在
霓虹公司內，將該操作軟體重製於其所生產之ＤＯＭ模組中搭配
產品販售，而以此方法侵害著作權人上開享有著作權保護之著作
財產權。嗣於民國九十四年四月十四日，霓虹公司欲出貨乙批數
位監控系統產品予不知情之利凌企業股份有限公司（下稱利凌公
司），為告訴人公司所屬人員察覺有異，商請霓虹公司運送人員
取出所載送之商品，發現該數位監控系統產品內影像擷取卡未貼
有告訴人公司授權證明之易碎防偽貼紙，卻安裝有告訴人公司享
有著作權之上開操作軟體，始查知上情，因認被告涉犯著作權法
第九十一條第二項之意圖銷售而重製罪嫌云云。經審理後，以不
能證明被告犯罪，因而維持第一審諭知被告無罪之判決，駁回檢
察官在第二審之上訴，固非無見。
惟查：(一)、審理事實之法院對於被告有利、不利之證據應一律注
意，詳為調查，綜合全案證據資料，本於經驗法則以定其取捨，
並將取捨證據及得心證之理由於判決內詳為說明，如援引有利於
被告之證據而為被告有利之認定，對於不利之證據不能證明被告
犯罪而為不足採取之理由，並未予說明，均難謂於法無違。原判
決理由說明觀之卷附之借貨單，其上僅載明卡片三十二個、ＤＯ
Ｍ產品六個等語，並未載明ＤＯＭ產品之序號為何，所查扣之上
開物品亦未經任何之封貼程序即取回告訴人公司，告訴人公司事
後又自行將該產品送請法務部調查局（下稱調查局）鑑定，並未
予被告確認；況原審於準備程序時，當庭勘驗扣案之ＤＯＭ產品
序號為一四００五號，惟調查局鑑定所鑑定之產品序號卻為一四
００四號（原判決誤載為一四００六號），兩者並不相同，此亦
為告訴代理人所自承，是以調查局所鑑定之產品是否確為被告所
有，即非無疑。被告否認告訴人公司所送鑑定之ＤＯＭ產品係取
自霓虹之公司，並質疑其證物之同一性等語，尚非無據，自難據
此即認定被告有重製上開操作軟體於其所生產之ＤＯＭ模組中搭
配產品販售等由（見原判決第七頁第六至十九行）。然被告於原
審審理時即坦承：卷附借貨單係霓虹公司之格式，九十四年四月
十四日本欲出貨予利凌公司的貨沒有出成，係因為當天遭告訴人
公司以借貨單借走，當時軟體已輸入ＤＯＭ中等語（見原審卷第
二八八至二八九頁），且其於第一審行準備程序時亦不爭執：伊
自九十一年二月間起，有在霓虹公司中和市○○路營業所組裝數
位監控系統之ＤＯＭ模組及影像擷取卡，並將起訴書所載之操作
軟體輸入至ＤＯＭ模組中，再販售予其他客戶，九十四年四月十
四日霓虹公司欲出貨一批數位監控系統予利凌公司等情不諱（見
第一審卷(一)第一九九頁）；核與告訴代理人葉人彰於偵查中指稱
：當時霓虹公司之員工要去利凌公司送貨，伊就去把他攔下來，
伊有請該員工拿貨給伊看，就發現霓虹公司出貨貨品上面沒有貼
告訴人公司之防偽標籤，伊就請該員工一起將貨品拿回告訴人公
司測試，結果一測就是告訴人公司之產品等語相符，並有借貨單
在卷可查（見他字第五０七０號卷第五十七頁，偵字第一二五八
三號卷(一)第十一、二十至二十一頁）。如果無訛，則被告似有將
上開操作軟體重製於霓虹公司所生產之ＤＯＭ模組中搭配產品販
售之情形。原判決對上開不利於被告之證據未予採納，並未說明
理由，自有判決理由不備之違誤。又告訴人送請調查局鑑定之Ｄ
ＯＭ序號雖為一四００四號，惟告訴人於原審審理時已陳明當時
因未注意序號而庭呈一四００五序號之ＤＯＭ扣案，並當庭呈送
一四００四序號之ＤＯＭ扣案，以證明送調查局鑑定之ＤＯＭ確
屬存在等情（見原審卷第二六一頁、第三一四頁之證物袋）。原
審若質疑該扣案之一四００四序號ＤＯＭ，與送請調查局鑑定者
並非同一產品，亦可再送請調查局確認，原審未送請再鑑定，即
遽為有利於被告之認定，亦有調查未盡之違誤。(二)、認定事實所
憑之證據，須實際存在，倘判決書內所記載之證據，與卷宗內筆
錄或文件之內容不相適合，則其判決之根據，實際上並不存在，
自屬採證違法。原判決認定本件依兩造所簽訂之合作意向書觀之
，及合作經營、運用合約之精神，暨被告與告訴人公司自九十一
年一月一日迄九十三年十二月十日止，確有多筆支付該操作軟體
使用費之交易，顯見被告對於該操作軟體有與告訴人公司共同合
作，嗣後由告訴人公司取得著作權後，長期授權被告使用該軟體
，被告則依約於一定期間向告訴人結算軟體使用費，足徵告訴人
公司與被告間就該操作軟體確有授權使用之合意，雖兩造對契約
內容之解釋產生歧異，連帶導致對何人享有該操作軟體之著作權
乙節，亦各執一詞。惟被告因基於合約之解釋，憑信其擁有該操
作軟體之授權，縱於告訴人公司查扣當時有使用到告訴人公司之
該操作軟體。然本件並無證據足以證明兩造之長期合作關係業已
終止，則在其合作關係未被終止前，被告使用該操作軟體，自難
認有重製之故意，所為顯與著作權法相關罰則係以處罰故意犯之
規定不侔，核與著作權法第九十一條第二項之重製罪之要件不符
，自難以該罪責相繩等由（見原判決第十四頁倒數第三行至第十
五頁第十八行）。然卷附之總代理合作意向書（見第一審卷(一)第
六十二頁），僅能證明告訴人公司與霓虹公司有共同開發數位監
視系統之合意，至於享有著作權之一造如何授權與他方，亦即授
權範圍如何，該合作意向書皆付之闕如。另依告訴人公司於第一
審時具狀陳稱：霓虹公司所生產之影像擷取卡若有取得告訴人公
司合法授權之操作軟體，其影像擷取卡所使用之CPLD晶片（軟體
保護晶片）必須先提供給告訴人公司燒錄保護程式後，加貼易碎
貼紙以供辨別，該晶片之燒錄與防偽貼紙之黏貼，自九十二年六
月間起均由告訴人公司之工程師及管理部職員負責，霓虹公司必
須經過上開控管流程取得合法授權，才能使用該操作軟體，此為
被告所明知，所以霓虹公司需要向告訴人公司回報銷售量等情，
並提出該操作軟體控管流程圖附卷為佐（見第一審卷(二)第一０七
至一０八、一二四頁），核與證人陳堅定（原凌華科技股份有限
公司〈下稱凌華公司〉員工）於第一審審理時證稱：九十二年六
、七月間，霓虹公司要求在晶片上面貼貼紙，該晶片要先將軟體
燒錄在裡面，燒錄完成後貼上貼紙，再送到伊任職之凌華公司生
產影像擷取卡，貼貼紙之目的是要控管裡面的程式碼，這是告訴
人公司要求霓虹公司，霓虹公司要求伊公司的等語（見第一審卷
(二)第四十八頁）；及證人陳怡儒（告訴人公司之程式設計師）於
第一審審理時證稱：伊做燒錄CPLD的保護程式前，會到霓虹公司
領CPLD晶片去燒錄，有在其公司簽一些領據，簽領據是因為燒錄
一片CPLD，就代表一份軟體之授權等語相符（見第一審卷(二)第一
五一頁）。上情倘若非虛，以霓虹公司與告訴人公司自九十二年
六、七月起之長期合作經營模式觀之，霓虹公司似須透過上開控
管流程，始能取得該操作軟體之合法授權，本案霓虹公司若如告
訴人所指述未經此一程序，而在告訴人公司不知情之情況下，擅
自製作影像擷取卡搭配該操作軟體出售，企圖規避該操作軟體授
權費用之給付等情，則被告之行為似與原先之合作模式不同。原
判決基於合作意向書之解釋，及雙方以往之合作經營方式，而認
定本案被告應無重製之故意，不僅與卷內資料不符，亦有違論理
法則。又原判決雖以證人陳堅定、陳伯仲（原判決誤載為陳伯儒
，亦係凌華公司員工）之證詞，認該操作軟體係儲存於ＤＯＭ中
，影像擷取卡僅具有將攝影機之影像訊號擷取至電腦端之功能，
其內並無任何數位監控系統軟體。是以告訴人公司在影像擷取卡
上貼附告訴人公司指定之標籤貼紙，應僅供告訴人公司及霓虹公
司確認何影像擷取卡係屬霓虹公司應依約交付予告訴人公司之影
像擷取卡，與該操作軟體之有無授權無涉，故被告辯稱：該標籤
貼紙僅具辨識功能等語，即屬可信等情（見原判決理由欄五、（
六）之１部分〈原決第十五至十六頁〉）。然依陳伯仲於第一審
審理時證稱：「（問：你所生產的影像擷取卡及所提供之CPLD密
碼設定，與數位監視錄影軟體是完全不相干之東西？）我無法回
答這個問題，軟體我沒有參與設計，所以我不知道他們密碼做何
用途。」等語（見第一審卷(二)第一四七頁），陳伯仲顯不知在影
像擷取卡之晶片上燒錄密碼與該操作軟體有何關連；而觀之陳堅
定於第一審審理時證稱：影像擷取卡上黏貼貼紙，是要管控影像
擷取卡內之程式碼，影像擷取卡裡面會有晶片，晶片裡面有燒錄
程式碼，有這個程式碼後才可以讀取軟體等語（見第一審卷(二)第
四十八至四十九頁），足見在影像擷取卡之晶片內燒錄程式碼，
其目的是為能讀取上開操作軟體，則告訴人公司藉由在影像擷取
卡上黏貼貼紙，似可達到辨別該操作軟體有無經授權之用意。原
判決引用陳堅定、陳伯仲之第一審證詞，資以認定該標籤貼紙僅
具有辨識功能，與有無授權無涉，亦與卷內資料不符，而有理由
矛盾之違誤。上訴意旨指摘原判決違法，尚非全無理由，應認仍
有發回更審之原因。
據上論結，應依刑事訴訟法第三百九十七條、第四百零一條，判
決如主文。
中    華    民    國  九十九  年    六    月    三    日
                      最高法院刑事第十三庭
                          審判長法官  賴  忠  星
                                法官  呂  丹  玉
                                法官  吳      燦
                                法官  蔡  名  曜
                                法官  葉  麗  霞
本件正本證明與原本無異
                                      書  記  官
中    華    民    國  九十九  年    六    月    九    日
                                                      v

司法院資訊處製作；財團法人民間司法改革基金會備份。
